臺灣臺北地方法院民事判決
109年度訴字第6507號
原      告  財政部國有財產署北區分署

法定代理人  郭曉蓉  
訴訟代理人  黃仕翰律師
            游弘誠律師
            蘇庭萱律師
複代理人    吳益群律師                      
被      告  郭清治  

訴訟代理人  李岳霖律師
複代理人    王怡茜律師
上列當事人間請求拆屋還地等事件，本院於民國110年9月14日言
詞辯論終結，判決如下：
論終結，判決如下：
    主  文
一、被告應給付原告新臺幣貳拾捌萬貳仟柒佰貳拾伍元，及自民
    國一○九年九月二十三日起至清償日止，按年息百分之五計
    算之利息；並自民國一○九年九月二十三日起至民國一一○年
    七月九日止，按月給付原告新臺幣肆仟陸佰參拾陸元。 
二、原告其餘之訴駁回。
三、訴訟費用由被告負擔百分之二十四，餘由原告負擔。 
四、本判決第一項得假執行；但被告如以新臺幣參拾參萬元為原
    告預供擔保，得免為假執行。
五、原告其餘假執行之聲請駁回。 
    事實及理由
壹、程序部分
　  按「訴狀送達後，原告不得將原訴變更或追加他訴。但被告
    同意者，不在此限。」「被告於訴之變更或追加無異議，而
    為本案之言詞辯論者，視為同意變更或追加。」民事訴訟法
    第255條第1項第1款及第2項定有明文。原告起訴時聲明為：
    ㈠被告應將坐落於臺北市○○區○○段○○段000000地號土地（下
    稱系爭土地）上如起訴狀附圖所示①部分地上物拆除，並將
    上開土地騰空返還予原告；㈡被告應給付原告新臺幣（下同
    ）73萬1,148元，及自起訴狀繕本送達翌日起至清償日止，
    按年息5%計算之利息；並自起訴狀繕本送達翌日起至返還系
    爭土地之日止，按月給付原告2,925元（見本院卷第7頁）。
    嗣於本院審理中，會同兩造與地政人員至現場履勘並測繪後
    ，原告依臺北市古亭地政事務所土地複丈成果圖變更聲明如
    後述第貳之一點所載（見本院卷第179頁、第301至302頁）
    ，被告就原告前揭聲明之變更，均無異議而為本案之言詞辯
    論（見本院卷第179至183頁、第225至227頁、第301至305頁
    ），揆諸前開規定，視為被告同意，自應准許。
貳、實體部分
一、原告主張：系爭土地為中華民國所有，管理者為財政部國有財產署，而系爭土地之相關管理屬原告之業務範圍，惟被告自民國82年4月起迄今，以門牌號碼臺北市○○區○○路00巷0弄0號房屋（下稱系爭房屋）無權占用系爭土地，占有位置如附圖所示編號A（主建物）、B（雨棚）、C（樓梯）部分之地上物，原告自得依民法第767條第1項、第184條第1項前段規定（若認為民法第767條規定有理由，即無庸審酌民法第184條第1項前段規定），請求被告將占有系爭土地如附圖所示編號A、B、C部分拆除並返還系爭土地，及依民法第179條規定，分別按系爭土地公告地價3%、5%（82年4月至同年6月為3%，其餘部分為5%）計算，請求被告給付自82年4月起至109年9月10日止無權占有系爭土地之不當得利，數額共計117萬4,581元（詳如附表一），併計付法定遲延利息，並自起訴狀繕本送達翌日起至返還系爭土地之日止，按月給付原告相當於租金之不當得利4,673元等語。並聲明：㈠被告應將坐落於系爭土地上如附圖所示編號A、B、C部分地上物拆除，並將上開土地騰空返還予原告。㈡被告應給付原告117萬4,581元，及自起訴狀繕本送達翌日起至清償日止，按年息5%計算之利息；並自起訴狀繕本送達翌日起至返還系爭土地之日止，按月給付原告4,673元。㈢願供擔保，請准宣告假執行。
二、被告則以：被告為系爭房屋之所有權人，系爭房屋自45年即
    已建成，於77年間，被告向原告承租系爭房屋所坐落之基地
    ，並於78年間向原告承購系爭房屋所坐落之基地，足認兩造
    已就系爭房屋所坐落之基地先後成立租賃契約及買賣契約，
    原告提起本件訴訟，顯已違反誠信原則，核屬權利濫用。縱
    認被告無權占有系爭土地，然附圖所示編號B部分僅占用系
    爭土地上方特定空間，而非占有系爭土地本身，並未妨礙原
    告通行使用該空間，另附圖所示編號C部分雖位在系爭土地
    上，然供不特定人通行、使用，實無任何不法所有意圖，被
    告亦無因此受有利益，且原告請求相當於租金之不當得利逾
    5年部分，已罹於時效，自不得再向被告請求；此外，被告
    已於110年5月8日將上開地上物拆除完畢，原告請求拆屋還
    地部分即無理由等語置辯。並聲明：㈠原告之訴及假執行聲
    請均駁回。㈡如受不利判決，願供擔保免為假執行。
三、兩造不爭執事項（見本院卷第304頁）：　
　㈠系爭土地為中華民國所有，原告為系爭土地之管理人。
　㈡被告以如附圖所示編號A、B之方式占有使用系爭土地如附圖
    所示之位置、面積。
四、得心證之理由：
  ㈠原告請求被告拆除附圖所示編號A、B、C之地上物，並返還系
    爭土地，有無理由？
　⒈按「所有人對於無權占有或侵奪其所有物者，得請求返還之
    。對於妨害其所有權者，得請求除去之。」民法第767條第1
    項前段、中段分別定有明文。又以無權占有為原因，請求返
    還土地者，占有人對土地所有權存在之事實無爭執，而僅以
    非無權占有為抗辯者，土地所有權人對其土地被無權占有之
    事實無舉證責任，占有人自應就其取得占有係有正當權源之
    事實證明之（最高法院85年度台上字第1120號判決參照）。
    被告既不爭執系爭土地為中華民國所有，原告為系爭土地之
    管理人，而以其非無權占有為抗辯，自應由被告就其占有具
    有正當權源負舉證責任。
  ⒉被告抗辯其於77年間向原告承租系爭房屋所坐落之基地即含
    系爭土地在內的土地，78年間又向原告承購系爭房屋所坐落
    之基地即含系爭土地在內的土地等語，固以國有基地租賃契
    約、承購國有非公用不動產申請書為據（見本院卷第123至1
    25頁），然上開文書均已明確記載承租標示與申購標的為「
    臺北市○○區○○段○○段000000地號土地面積17平方公尺」，顯
    見兩造當初承租或承購之標的僅限366-36地號土地，而不包
    括系爭土地，否則兩造理應會記載系爭土地之地號或以系爭
    房屋所坐落之土地等文字以為特定。是被告此部分抗辯，自
    不足採信。
  ⒊被告又抗辯附圖所示編號B部分僅占用系爭土地上方特定空間
    ，而非占有系爭土地本身，並未妨礙原告使用該等空間等語
    ，惟被告逾越他人土地搭建雨棚，已妨害原告就系爭土地使
    用收益之完整，難謂無礙原告所有權之行使，是被告此部分
    所辯，亦不可採。
  ⒋被告復抗辯附圖所示編號C部分雖位在系爭土地上，然供不特
    定人通行、使用，實無任何不法所有意圖等語，然被告既自
    陳，該部分係其所鋪設等語（見本院卷第304頁），縱其後
    有供他人通行、使用，亦不影響其以鋪設樓梯等方式占用系
    爭土地，且是否為有權占有，本不以占有人之主觀意圖為要
    件，故被告此部分之抗辯，同無可採。
  ⒌再按權利之行使，不得違反公共利益，或以損害他人為主要
    目的；行使權利，履行義務，應依誠實及信用方法，民法第
    148條固有明文。惟該條規定行使權利，不得以損害他人為
    主要目的，若當事人行使權利，雖足使他人喪失利益，而茍
    非以損害他人為主要目的，即不在該條所定範圍之內（最高
    法院45年台上字第105號判決參照）。查附圖所示編號A、B
    、C占用系爭土地，而被告不能證明其占用之正當權源，亦
    未能提出證據證明其未承租或承購系爭土地實因原告測繪誤
    差所致，原告既然為系爭土地之管理人，其訴請法院為必要
    之處置，核屬正當行使其法定職權，難謂有何以損害被告為
    主要目的，被告抗辯原告提起本件訴訟違反誠信原則，而屬
    權利濫用等語，應屬無據。
  ⒍被告另抗辯附圖所示編號A、B、C均已拆除，原告請求拆屋還
    地即屬無據等語，而依原告於110年9月1日台財產北管字第1
    1085041510號函說明二記載：被告占有系爭土地部分經原告
    於110年7月9日會同被告複查結果已騰空無誤，有上開函文
    可憑（見本院卷第297頁），則被告既已拆除無權占有系爭
    土地部分之地上物即附圖所示編號A、B、C部分，是原告依
    民法第767條第1項或第184條第1項前段規定，請求被告拆除
    附圖所示編號A、B、C所示之地上物，並返還系爭土地，均
    屬無據。
  ㈡原告請求被告給付相當於租金之不當得利，有無理由？
  ⒈按「無法律上之原因而受利益，致他人受損害者，應返還其
    利益。雖有法律上之原因，而其後已不存在者，亦同。」民
    法第179條定有明文。「城市地方房屋之租金，以不超過土
    地及其建築物申報總價年息10%為限。」土地法第97條第1項
    復有明文。又依不當得利之法則請求返還不當得利，以無法
    律上之原因而受利益，致他人受有損害為其要件，故其得請
    求返還之範圍，應以對方所受之利益為度，非以請求人所受
    損害若干為準，無權占有他人土地，可能獲得相當於租金之
    利益（最高法院61年台上字第1695號判決參照）。又土地法
    第97條第1項關於房屋及基地計收租金之規定，於無權占有
    土地，請求返還不當得利或損害賠償事件，得據為計算不當
    得利、損害額之標準（最高法院104年度台上字第2008號判
    決參照）。而租金之請求權因5年間不行使而消滅，既為民
    法第126條所明定，則凡無法律上之原因，而獲得相當於租
    金之利益，致他人受損害時，如該他人之返還利益請求權，
    已逾租金短期消滅時效之期間，對於相當於已罹於消滅時效
    之租金之利益，即不得依不當得利之法則，請求返還。其請
    求權之時效期間，仍應依前開規定為5年（最高法院96年度
    台上字第2660號判決參照）。查被告以附圖所示編號A、B、
    C部分無權占有系爭土地，業認定如前，揆諸前揭規定及說
    明，被告自應給付無權占有系爭土地相當於租金之不當得利
    。
  ⒉次查，系爭土地面臨南海路，生活機能便利，附近主要為住
    宅使用，業經本院至現場履勘屬實（見本院卷第49頁），且
    被告陳稱，目前因附近要都更，系爭房屋僅有堆放一些個人
    物品，偶而會來居住使用等語（見本院卷第49頁），本院審
    酌上開情形，認原告請求相當於租金之不當得利，以系爭土
    地公告地價（本件土地公告地價等於申報地價）年息5%計算
    ，尚屬適當。而原告請求被告給付自82年4月1日起至返還系
    爭土地之日止，無權占有系爭土地相當租金之不當得利，經
    被告抗辯：原告請求權逾5年部分因時效而消滅等語（見本
    院卷第58頁）；查原告於109年9月11日始以民事起訴狀請求
    被告拆屋還地並給付相當於租金之不當得利，有民事起訴狀
    上所蓋本院收狀戳章可稽（見本院卷第7頁），則依民法第1
    29條第1項第3款規定，於此時生時效中斷之效力，故自109
    年9月11日往前溯及5年，原告得請求之不當得利期間應自10
    4年9月12日起算，逾此期間前之請求，不應准許（最高法院
    99年度台上字第1924號判決參照）。又104至109年度系爭土
    地公告地價如附表二所載，依系爭土地各該年度公告地價年
    息5%計算，系爭土地自104年9月12日起至109年9月10日止之
    不當得利數額為28萬2,725元（計算詳如附表二所載）。
  ⒊另原告請求被告自起訴狀繕本送達翌日即109年9月23日（見
    本院卷第47頁送達證書）起至返還系爭土地之日即110年7月
    9日止按月給付無權占有系爭土地相當租金之不當得利部分
    ，依系爭土地109年公告地價年息5%計算為4,636元（計算式
    ：15.85平方公尺x7萬200元x5%÷12月≒4,636元，元以下四捨
    五入）。綜此，原告請求被告給付自104年9月12日起至109
    年9月10日止之不當得利數額合計為28萬2,725元，及自109
    年9月10日起至110年7月9日止，按月給付4,636元部分，為
    有理由；逾此範圍之請求，則屬無據。
  ⒋被告固抗辯其已於110年5月8日拆除地上物等語，然計算相當
    於租金之不當得利係以占有人解除占有並返還占有物為終止
    日，而兩造既係於110年7月9日一同前往系爭土地履勘，並
    經原告確認均已拆除，此為兩造所不爭執（見本院卷第302
    頁），則相當於租金之不當得利自當計算至110年7月9日止
    ，故被告此部分抗辯委無足採。
五、從而，原告依民法第179條規定，請求被告給付28萬2,725元
    ，及自起訴狀繕本送達翌日即109年9月23日（見本院卷第47
    頁送達證書）起至清償日止，按年息5%計算之法定遲延利息
    ，並自109年9月23日起至110年7月9日止，按月給付原告4,6
    36元之相當租金不當得利，為有理由，應予准許。逾此範圍
    之請求，則為無理由，應予駁回。　
六、本件所命被告給付之金額未逾50萬元，依民事訴訟法第389
    條第1項第5款規定應依職權宣告假執行。又被告陳明願供擔
    保，聲請宣告免為假執行，經核就前開原告勝訴部分，合於
    法律規定，爰酌定相當之擔保金額宣告之。至原告其餘敗訴
    部分，其假執行之聲請失所附麗，爰併予駁回。
七、本件為判決之基礎已臻明確，兩造其餘之陳述及所提其他證
    據，經本院斟酌後，認為均於判決之結果無影響，亦與本案
    之爭點無涉，自無庸逐一論述，併此敘明。　　
八、訴訟費用負擔之依據：民事訴訟法第79條。
中　　華　　民　　國　　110 　年　　10　　月　　 6　　日
                  民事第九庭    法　官    莊仁杰
以上正本係照原本作成。　　
如對本判決上訴，須於判決送達後20日內向本院提出上訴狀。如
委任律師提起上訴者，應一併繳納上訴審裁判費。　　
中　　華　　民　　國　　110 　年　　10　　月　　 7　　日
                                書記官    徐語姍

附表一：原告請求相當於租金不當得利計算表
編號 時期（民國） 公告地價 （新臺幣） 占用面積（平方公尺） 每月利息 每月金額 （新臺幣） 占用期間 總金額 （新臺幣） 1 82/04~82/06 43,400元 15.85 3%/12＝0.0025 1,719.73元 3個月 5,159.19元 2 82/7~83/6 43,400元 15.85 5%/12≒0.0042 2,889.14元 12個月 34,669.68元 3 83/7~86/6 47,400元 15.85 5%/12≒0.0042 3,155.42元 36個月 113,595.12元 4 86/7~87/6 49,100元 15.85 5%/12≒0.0042 3,268.59元 36個月 117,669.24元 5 89/7~92/12 50,300元 15.85 5%/12≒0.0042 3,348.47元 42個月 140,635.74元 6 93/1~95/12 50,300元 15.85 5%/12≒0.0042 3,348.47元 36個月 120,544.92元 7 96/1~98/12 50,700元 15.85 5%/12≒0.0042 3,375.10元 36個月 121,503.60元 8 99/1~101/12 51,800元 15.85 5%/12≒0.0042 3,448.33元 36個月 124,139.88元 9 102/1~104/12 54,000元 15.85 5%/12≒0.0042 3,594.78元 36個月 129,412.08元 10 105/1~106/12 73,100元 15.85 5%/12≒0.0042 4,866.27元 24個月 116,790.48元 11 107/1~108/12 69,800元 15.85 5%/12≒0.0042 4,646.59元 24個月 111,518.16元 12 109/1~109/08 70,200元 15.85 5%/12≒0.0042 4673.21元 8個月 37,385.68元 13 109/9/1~109/9/10 70,200元 15.85 5%/12≒0.0042 4,673.21元 10日 1,557.74元 合計       1,174,581元 


附表二：本院准許之相當於租金不當得利計算表　　　　　　　
占有土地 之期間 公告地價=申報地價（元/平方公尺）（新臺幣） 應給付不當得利金額（占用面積×公告地價（申報地價）×5%×占有時間，元以下四捨五入）（新臺幣） 104年9月12日至104年12月31日 54,000元 15.85平方公尺×54,000元×5%÷12月×（3+19/30）月≒12,957元 105年1月1日至106年12月31日 73,100元 15.85平方公尺×73,100元×5%×2年≒115,864元 107年1月1日至108年12月31日 69,800元 15.85平方公尺×69,800元×5%×2年=110,633元 109年1月1日至109年9月10日 70,200元 15.85平方公尺×70,200元×5%÷12月×（9+10/30）月≒43,271元 總計  282,725元